---
title: "Problemas no paramétrico"
output:
  word_document: default
  html_notebook: default
  html_document: default
---

```{r setup, echo=FALSE, cache=FALSE, message=FALSE, warning=FALSE}
# Install missing packages
pkg_list <- c("tidyverse", "haven", "pander")
rep <- structure(c("https://cran.rstudio.com/",
                   "http://www.stats.ox.ac.uk/pub/RWin"),
                 .Names = c("CRAN", "CRANextra"), RStudio = TRUE)

pkg_install <- pkg_list[!pkg_list %in% installed.packages()]
if(length(pkg_install) > 0){
  install.packages(pkg_install, repos = rep)
}

library(tidyverse)
library(haven)
library(pander)
```


1.- En un estudio clínico, se desea evaluar si una cierta droga disminuye o no 
la concentración de un virus en sangre. Para ello se utilizaron 17 cobayos
infectados, registrándose previamente al inicio de la experiencia la 
concentración del virus en sangre. Luego de finalizado el tratamiento con la
droga, se volvió a estudiar la concentración del virus en los cobayos. Los
resultados obtenidos fueron:

```{r cobayos, results='asis'}
cobayos<- read_sav("../data/NP1.sav")
cobayos %>% pander()
```

¿Qué conclusiones puede Ud. sacar acerca de la efectividad del tratamiento?

```{r cobayos-analisis}
with(cobayos, wilcox.test(Antes, Despues, alternative = "greater", paired = TRUE))
```


2.- Un ecólogo desea evaluar en una especie de foca si el éxito reproductivo de
las hembras está asociado al sexo de sus crías. Para ello utilizó información
de una población que ha sido seguida durante varias generaciones, registrando 
para 15 hembras el número de nietos producidos por sus hijos e hijas. Los datos
fueron:

```{r focas, results='asis'}
focas <- read_sav("../data/NP2.sav")
focas %>% pander()
```

¿Depende el éxito reproductivo de las hembras del sexo de sus hijos? 

```{r focas-analisis}
with(focas, wilcox.test(Hembra, Macho, alternative = "two.sided", paired = TRUE))
```

3.- Una especie de ave pone dos huevos por temporada reproductiva. Se ha visto 
que de los dos pichones el primero en eclosionar tiene mayores probabilidades de sobrevivir. Un biólogo desea establecer si esta situación está relacionada con 
el peso del pichón al momento de la eclosión. Para ello registró el peso de los 
pichones al momento de la eclosión del huevo, obteniendo los siguientes datos:

```{r pichones, results='asis'}
pichones <- read_sav("../data/NP3.sav")
pichones %>% pander()
```

¿Cuál es la conclusión que debería sacar el biólogo?

```{r pichones-analisis}
with(pichones, wilcox.test(Primer, Segundo, alternative = "greater", paired = TRUE))
```

4.- Un biólogo está estudiando el efecto del aprendizaje en la habilidad de los
osos para capturar peces. Para ello registra el porcentaje de éxitos de captura
durante una semana de 17 ositos cuando comienzan a pescar y repite el análisis
6 meses después. Los resultados obtenidos fueron:

```{r osos, results='asis'}
osos <- read_sav("../data/NP4.sav")
osos %>% pander()
```

¿Mejora la capacidad de captura de los ositos con la experiencia?

```{r pichones-osos}
with(osos, wilcox.test(Tiempo0, Tiempo6, alternative = "less", paired = TRUE))
```

5.- Un investigador, trabajando con una especie de ratones de campo, desea saber
si los ejemplares provenientes del valle son de similar tamaño a los 
provenientes de la meseta. Para ello realizó capturas de ratones en ambos 
ambientes, midiendo el peso en gr de los ejemplares capturados. Los datos
obtenidos fueron:

```{r ratones, results='asis'}
ratones <- read_sav("../data/NP5.sav") %>%
  mutate(Ambiente = factor(Ambiente, 
                           labels = names(attr(Ambiente, "label"))))
ratones %>% pander()
```

¿Qué conclusión se puede sacar con estos datos?

```{r ratones-analisis}
with(ratones, wilcox.test(Peso ~ Ambiente, alternative = "two.sided", paired = FALSE))
```

6.- Una empresa pesquera desea evaluar si existen diferencias entre dos jefes
de planta que trabajan en uno de sus buques factoría. De acuerdo a lo expresado
por el capitán del buque, el Jefe 1 aprovecha mejor la captura que el Jefe 2.
Para estudiar esta cuestión embarcaron a ambos jefes de planta en un mismo viaje
de pesca y les asignaron aleatoriamente a cada uno de ellos los lances que 
debían procesar. En cada lance, un empleado imparcial de control de calidad
registraba el porcentaje de descarte producido a partir de la captura. Los 
resultados obtenidos fueron:

```{r jefes, results='asis'}
jefes <- read_sav("../data/NP6.sav")
jefes %>% pander()
```

¿Tiene razón el capitán?

```{r jefes-analisis}
with(jefes, wilcox.test(Descarte ~ Jefe, alternative = "less", paired = FALSE))
```

7.- Los pingüinos de Magallanes hacen sus nidos en cuevas en las laderas o bajo
de los arbustos. Un biólogo sostiene que el éxito reproductivo de las hembras 
que nidifican en las laderas es mayor que el de aquellas que lo hacen bajo los 
arbustos. Para poner a prueba esta hipótesis utilizó datos del número de 
pichones vivos que tuvieron durante su vida hembras que nidificaron en laderas
y en arbustos. Las hembras pudieron identificarse debido a que fueron anilladas
de pichones y no se registraron cambios en el tipo de nido que utilizaron a lo
largo de la vida. Los datos obtenidos fueron:

Número de pichones producidos por hembras de pingüino de Magallanes a lo largo
de su vida, discriminado por el tipo de nido que utilizaron.

```{r pinguinos, results='asis'}
pinguinos <- read_sav("../data/NP7.sav") %>%
  mutate(Nido = factor(Nido, 
                           labels = names(attr(Nido, "label"))))
pinguinos %>% pander()
```

¿Está Ud. de acuerdo con el biólogo?

```{r pinguinos-analisis}
with(pinguinos, wilcox.test(Pichones ~ Nido, alternative = "less"))
```

8.- Estudiando la dieta de un delfín y del lobo marino, un biólogo desea
establecer si las tallas consumidas de calamares por estos predadores son
similares. Utilizando regresiones alométricas estimó los largos dorsales del
manto (LDM) a partir de los picos hallados en los contenidos estomacales.
Los datos obtenidos fueron:

Tallas de calamares (LDM, cm) consumidos por delfines y lobos marinos.
```{r LDM, results='asis'}
LDM <- read_sav("../data/NP8.sav") %>%
  mutate(Especie = factor(Especie, 
                           labels = names(attr(Especie, "label"))))
LDM %>% pander()
```

¿Qué puede concluir sobre las tallas de los calamares consumidos por los 
delfines y lobos marinos?

```{r LDM-analisis}
with(LDM, wilcox.test(LDM ~ Especie, alternative = "two.sided"))
```

9.- Para determinar si una droga es eficaz para disminuir la concentración de un
virus en sangre, se seleccionaron al azar ratones infectados y se les inyectó la
droga a evaluar. Otro grupo de ratones infectados fue utilizado como control 
empleándose un placebo en lugar de droga. Luego del experimento se midió la 
concentración del virus en sangre utilizando una escala apropiada. Los 
resultados fueron:
Concentración del virus en sangre de los ratones tratados y del grupo control 


```{r droga, results='asis'}
droga <- read_sav("../data/NP9.sav") %>%
  mutate(Tratamiento = factor(Tratamiento, 
                           labels = names(attr(Tratamiento, "label"))))
droga %>% pander()
```

 ¿Es eficaz la droga para disminuir la concentración del virus en sangre?
 
```{r droga-analisis}
with(droga, wilcox.test(Virus ~ Tratamiento, alternative = "less"))
```

10.- Se desea establecer si las poblaciones bonaerense y patagónica de anchoita
presentan similares niveles de parasitosis por nematodes en músculo. Para ello 
se tomaron muestras aleatorias de anchoitas de ambas poblaciones y se determinó
para cada ejemplar el número de larvas de nematodes alojadas en el músculo.
Los resultados fueron:
Número de larvas de nematodes en el músculo de anchoitas discriminadas por poblaciones.


```{r nematodes, results='asis'}
nematodes <- read_sav("../data/NP10.sav") %>%
  mutate(Anchoita = factor(Anchoita, 
                           labels = names(attr(Anchoita, "label"))))
nematodes %>% pander()
```

¿Existen diferencias entre poblaciones de anchoita con respecto a la parasitosis
por nematodes en músculo?

```{r nematodes-analisis}
with(nematodes, wilcox.test(Larvas ~ Anchoita, alternative = "two.sided"))
```

11.- Un ecólogo desea determinar si la eficiencia de captura de dos especies de
araña es similar. Para ello realizó un experimento donde seleccionó al azar 
ejemplares de cada especie, les permitió confeccionar sus telas y luego 
introdujo una mosca en cada caja. El ecólogo determinó para cada araña el tiempo
en segundos que tardó en capturar la mosca. Los resultados fueron:
Tiempo de captura de la mosca en segundos.

```{r araña, results='asis'}
araña <- read_sav("../data/NP11.sav")
araña
```

¿Existen diferencias en las eficiencias de captura entre las especies de araña?

```{r araña-analisis}
with(araña, wilcox.test(Tiempo ~ Especie, alternative = "two.sided"))
```
No hay diferencias significativas (p>0.1) en las eficiencias de captura entre las especies. Tampoco parece haber diferencias biológicamente significativas.

12. Un productor de fruta fina está convencido que la producción en el Bolsón es
más alta que en Esquel. Para ello tomó datos producción de distintas parcelas en
ambas localidades. Sabiendo que el azar tenía algo que ver con la estadística,
se preocupó de seleccionar al azar las parcelas. Los datos obtenidos fueron:
Producción de fruta fina (kg) en cada parcela, discriminada por localidad

```{r fruta, results='asis'}
fruta <- read_sav("../data/NP12.sav") %>%
  mutate(Localidad = factor(Localidad, 
                           labels = names(attr(Localidad, "label"))))
fruta %>% pander()
```

Una vez tomados los datos, el productor acude a Ud. en busca de ayuda para 
responder su pregunta. ¿Qué le dirá al productor?

```{r fruta-analisis}
with(fruta, wilcox.test(Producción ~ Localidad))
```
